【裁判字號】    91,易,1267
【裁判日期】    920313
【裁判案由】    妨害自由等
【裁判全文】
臺灣臺南地方法院刑事判決                        九十一年度易字第一二六七號
    公  訴  人  臺灣台南地方法院檢察署檢察官
    被      告  丙○○
                丁○○
右列被告因妨害自由案件，經檢察官提起公訴（九十年度偵字第一四四六七號），本
院判決如左：
    主  文
丙○○以強暴使人行無義務之事，處有期徒刑肆月，如易科罰金，以參佰元折算壹日
。扣案甲○○簽發之本票壹紙、切結書壹紙、黃明華簽發之本票貳紙及尚未使用之空
白商業本票參本，空白切結書拾張均沒收之。
丁○○幫助以強暴使人行無義務之事，累犯，處有期徒刑肆月，如易科罰金，以參佰
元折算壹日。扣案甲○○簽發之本票壹紙、切結書壹紙、黃明華簽發之本票貳紙及尚
未使用之空白商業本票參本，空白切結書拾張均沒收之。
    事  實
一、丁○○曾犯重利罪，經台灣台中地方法院於民國八十八年八月二十八日以八十八
    年度中簡字第一六一三號判處有期徒刑三月確定，於同年十月二十六日易科罰金
    執行完畢。
二、丙○○於九十年三月間，乘甲○○及其前妻黃明華急迫用錢之際，貸與甲○○新
    台幣（下同）五萬元，並言明利息一個月一萬一千二百五十元（即每借貸一萬元
    ，每月利息為二千二百五十元），而取得與原本顯不相當之重利。嗣清償期屆至
    後甲○○無法償還鉅額之本息，丙○○乃要求友人丁○○幫助向甲○○索債，渠
    二人於同年十一月三十日凌晨零時二十分許，駕駛一輛車號不詳之汽車共同前往
    台南縣安定鄉港南村港口八十三號甲○○之住家，要求甲○○駕駛車牌號碼９Ｇ
    －０９５７號自小客車（甲○○所有），與渠等一齊前往台中縣沙鹿鎮某民宅內
    解決債務問題。至上址後由丙○○在屋內與甲○○談判，丁○○則在外看守，嗣
    因甲○○無法達到丙○○提出之條件，丙○○竟徒手毆打甲○○以逼迫甲○○還
    債，甲○○因此受有前胸、左肩胛紅腫之傷害（傷害部分業經於偵查中撤回，附
    此敘明），丙○○即以此強暴之手段，使甲○○簽下（車輛）切結書及本票二紙
    ，並強迫甲○○留下前揭車牌號碼９Ｇ－０９５７號之自小客車作為質押之無義
    務事，甲○○因畏懼而不得不依丙○○之意思簽立該紙切結書及本票，並將該自
    小客車交由丙○○占有。嗣於同年十二月七日十四時四十分許，丙○○夥同丁○○分別駕駛車牌號碼ＱＲ－６１７２號及甲○○上開自小客車，再次前往甲○○
    之住家準備拿取債款，惟因怕甲○○已報警，渠二人駛至甲○○住家村落前，即
    換搭由不知情之乙○○駕駛之計程車進入村內，丙○○以電話與甲○○聯絡取款
    事宜，丁○○則留在計程車上待命，嗣因甲○○先前即已報警處理，丙○○、丁○○當場為埋伏之警察逮捕，自丁○○之褲袋中起出本票三紙（發票人分別為甲○○、黃明華）及切結書一紙，並於車牌號碼ＱＲ－６１７２號自小客車中扣得
    尚未使用之空白商業本票三本，空白切結書十張等物。
二、案經被害人甲○○訴由台南縣警察局善化分局報請台灣台南地方法院檢察署檢察
    官偵查起訴。
    理  由
一、訊據被告丙○○、丁○○均矢口否認涉有右揭重利、妨害自由等犯行，被告丙○○辯稱：伊有借錢給甲○○，但利息是以當舖之利息即十萬元一個月利息九千元
    計算，後來因為甲○○無法還錢，才去要錢，伊有先打電話給甲○○約他出來，
    沙鹿是他自己去的，伊沒有去他家押他，雙方是約在沙鹿一家便利商店，之後，
    又去以前一個朋友之住家，伊就跟他談判，問他要不要還錢，因為他的回答伊不
    滿意，所以才會動手打他，之前借錢時就有簽寫切結書，因為他沒有錢還，所以
    就叫他把車子留下來云云。被告丁○○則辯稱：伊不知被告丙○○係前去向告訴
    人甲○○討債云云。
二、惟查：上開犯罪事實業據告訴人黃盈凱於警、偵訊中指訴：「我太太跟丙○○借
    錢，借五萬元，利息一萬一千二百五十元‧‧‧丙○○打我，我因為害怕，就按
    丙○○之意思，簽二張本票及車輛讓渡書‧‧‧」等語（見九十年十二月二十六
    日訊問筆錄）歷歷，核與證人乙○○於警訊及本院審理時證述大致相符。參以被
    告丙○○於歷次審理時均供稱借予他人之款項係向友人所借等語（見九十年十二
    月二十日偵訊筆錄、九十二年二月二十七日審理筆錄），果其中不具暴利，豈會
    冒此風險？況被告丙○○亦自承僅借予被害人五萬元，然就其查獲之本票總金額
    高達十八萬元，此有告訴人甲○○及其前妻黃明華簽發之本票三紙附卷足參，若
    為單純之借貸，又何需簽發高額本票以為擔保？退步而言，縱被告所辯貸放款項
    為月息百分之九，其週年所得利息已超過本金，遠超過我國民法規定得請求之週
    年百分之二十之利息達五倍以上，與現今民間借貸通常為月息三分即年息百分之
    三十六左右之利率相較，亦顯不相當，被告辯稱其取得之利息並非重利云云，顯
    與事實不符。又被害人若非有急迫需錢恐急之情事，又豈會願意負擔此等高額利
    息？足認被告係趁被害人出於急迫，始為借貸甚明。
三、再被告丁○○雖辯稱不知情云云，然渠若不知被告丙○○係前去向告訴人甲○○
    索債，又如何可能前後二次均與被告丙○○共同至告訴人甲○○之住處？而警察
    當場自被告丁○○之褲袋內起出本票及切結書等物，更徵被告丁○○事先即知其
    情；再者非被告丁○○在場助陣，對被害人甲○○形成莫大之壓力，加以被告丙○○對告訴人甲○○施以暴力，被害人又如何可能輕易就範，且簽下切結書並留
    下自小客車交由被告等占有？是被告等上開所辯，無非事後卸責之詞，不足採信
    。此外，復有扣案告訴人甲○○簽立之切結書、驗傷證明書及空白本票三本、切
    結書十張等在卷可資佐證。本件事證已甚明確，被告等犯行洵堪認定。
四、核被告丙○○所為，係犯刑法第三百四十四條、第三百零四條第一項之罪。被告
    丁○○以幫助之意思參與被告丙○○上揭重利及妨害自由之犯罪行為，係基於幫
    助之犯意，而為構成要件以外之行為，為從犯，依刑法第三十條之規定，按正犯
    之刑減輕之。又被告丙○○、丁○○所犯上開二罪間，有方法結果之牽連關係，
    依同法第五十五條後段之規定，均從一重之強制罪處斷。另被告丁○○有如事實
    欄，所載之犯罪事實，係受有期徒刑之執行完畢後，五年內再犯本件有期徒刑以
    上之罪，為累犯，應依同法第四十七條規定加重其刑，並依先加後減原則加減其
    刑。爰審酌被告等，貸放金額非多，獲利非鉅，然犯罪後仍否認犯行等一切情狀
    ，分別量處如主文所示之刑，並定易科罰金之標準。扣案甲○○及黃明華所簽發
    之本票三紙、切結書一紙等物，為被告犯罪所得之物；另扣案尚未使用之空白商
    業本票三本，空白切結書十張等物，為供被告犯罪預備所用之物，且均為被告所
    有，業據被告自承在卷，應分依刑法第三十八條第一項第二款、第三款之規定，
    均諭知沒收之。
據上論斷，應依刑事訴訟法第二百九十九條第一項前段，刑法第三十條第二項、第三
百零四條、第三百四十四條、第五十五條後段、第四十七條，第四十一條第一項前段
、第三十八條第一項第二款、第三款，罰金罰鍰提高標準條例第一條前段、第二條，
判決如主文。
中    華    民    國      九十二    年      三        月      十三      日
                              臺灣臺南地方法院刑事第三庭
              法  官  蔡 奇 秀
右正本證明與原本無異
如不服本判決應於送達後十日內向本院提出上訴狀
                                      書記官  尹 之 玲
中    華    民    國      九十二    年      三        月      十三      日
附錄本案論罪科刑法條全文：
中華民國刑法第三百四十四條
(重利罪)
乘他人急迫、輕率或無經驗貸以金錢或其他物品，而取得與原本顯不相當
之重利者，處一年以下有期徒刑、拘役或科或併科一千元以下罰金。
中華民國刑法第三百零四條
(強制罪)
以強暴、脅迫使人行無義務之事或妨害人行使權利者，處三年以下有期徒
刑、拘役或三百元以下罰金。
前項之未遂犯罰之。


司法院資訊處製作；財團法人民間司法改革基金會備份。
